【裁判字號】    99,重訴,51
【裁判日期】    990730
【裁判案由】    清償借款等
【裁判全文】
臺灣新竹地方法院民事判決              99年度重訴字第51號
原      告  乙○○
訴訟代理人  廖宜祥律師
被      告  甲○○
            丙○○
前2 人共同
訴訟代理人  林進塗律師
上列當事人間清償借款等事件，本院於民國99年7月13日辯論終
結，判決如下：
    主      文
原告之訴及假執行之聲請均駁回。
訴訟費用由原告負擔。
    事實及理由
壹、程序部分：
    按訴狀送達後，原告不得將原訴變更或追加他訴，但擴張或
    減縮應受判決事項之聲明者，不在此限，民事訴訟法第255
    條第1項第3款定有明文。本件原告起訴時原聲明：被告應共
    同給付原告新台幣（下同）14,139,470元，及自起訴狀繕本
    送達之翌日起，算至清償日止，按年息百分之5計算之利息
    。嗣於民國99年3月29日具狀及於言詞辯論期日變更聲明為
    ：被告應共同給付原告13,860,748元，及自起訴狀繕本送達
    之翌日起，算至清償日止，按年息百分之5計算之利息。核
    其所為係屬訴之減縮，惟其所主張之基礎事實，仍與原訴主
    張者相同，且被告對此並無異議而為本案之言詞辯論，揆之
    首揭規定，自應許可。
貳、實體部分：
一、原告主張：
（一）被告2人自91年起，即以其等經營之事業須資金週轉等為
      由，陸續持訴外人張耀宗、高國泉、丙○○為發票人之支
      票多張，及被告甲○○之妹邱如韻所交付予被告之他人為
      發票人之支票10多張，向原告借款，其中就被告以張耀宗
      為發票人支票之借款部分，因該等支票自95年8月間起有
      陸續退票之情形，兩造乃於95年9月間進行會算，就18張
      張耀宗為發票人之支票借款共計新臺幣（下同）310萬元
      部分，由被告於95年9月18日先清償原告80萬元，餘款230
      萬元部分，因被告尚未清償，被告2人乃於會算當時，推
      由被告甲○○在取回原告交付之張耀宗為發票人之上開18
      張支票時，應原告之要求，在原告所影印之該等18張支票
      之影本（原告係將6張支票影印成1張，故共3張）之背面
      上，簽名表示被告2人願就餘款230萬元繼續負清償責任。
      嗣兩造並再於95年11月下旬，就借款債務進行會算，其會
      算之借款債務，乃係包括前述被告以丙○○為發票人之共
      45張支票為借款憑證、借款金額共9,582,000元，及被告
      以邱如韻所交付之他人為發票人之支票10多張，暨以高國
      泉為發票人之6張支票（即如原證八第1頁之項次9至14之6
      張支票）等之95年12月、96年1、2、3月到期之支票所為
      之借款，其中95年12月份之到期支票之借款金額為3,338,
      748元、96年1月份者為1,996,000元、2月份者為622,000
      元、3月份者為617,000元，故自95年12月起至96年3月止
      到期支票之借款金額合計為6,573,748元，故此部分借款
      之總金額經會算結果，合計為16,155,748元（6,573,74 8
      ＋9,582,000），被告2人並於當時製作如原證一之會算表
      交付予原告，惟於該會算表內，被告2人將95年12月份之
      到期支票之借款金額少列10萬元而誤載為3,238,748元，
      致此部分借款之總金額亦誤列為16,055,748元，而會算當
      天原告即將所持有且會算在內之前述包括丙○○、高國泉
      為發票人之支票及邱如韻交付予被告，而由被告交付予原
      告之該等多張作為借款清償、擔保之支票，全數返還予被
      告，但為求擔保，乃由被告甲○○當場開立發票人為丙○
      ○、面額800萬元之支票1紙交付予原告收執，並由被告丙
      ○○在該會算單上簽名以示承認該借款債務。嗣於翌日經
      被告2人交付訴外人陳彩明為發票人、票面金額250萬元之
      支票1張，及丙○○為發票人、發票日為96年1月20日起至
      同年12月20日止共12張、每張面額30萬元之支票，合計共
      13張、票面額共計610萬元之支票予原告後，原告亦將前
      天所收執之丙○○為發票人、面額800萬元之支票1紙交還
      予被告。其後因就被告先前持以向原告借款而作清償之用
      ，且原告已存入銀行之發票人為高國泉之8張支票（即如
      原證八第1頁之項次第1至8所示之8張支票，即原證九之8
      張支票），原告係於95年12月5日、7日向銀行抽回，故就
      該8張支票之借款金額，於兩造在前述之95年11月下旬會
      算借款債務時，並未包括在內，而因原告當時信任被告不
      會爭執該8張支票之借款債務之存在，乃於95年12月8日於
      被告甲○○在場之情況下，亦將該8張支票交付予被告丙
      ○○。
（二）是就本件被告向原告借款之金額而言，依前所述，包括以
      張耀宗為發票人之18張支票、計310萬元之借款，及前述
      會算表內所示之共計16,155,748元之借款，及被告以原證
      九所示之8張支票所為之借款計1,505,000元，合計共20,7
      60,748元（3,100,000＋16,155,748＋1,505,000），扣除
      被告先前已清償之800,000元及6,100,000合計6,900,000
      元，是被告迄今尚積欠原告借款債務13,860,748元未為清
      償。嗣原告寄發原證三之存證信函通知被告2人給付上開
      借款，然被告2人竟予以否認，則被告2人依消費借貸之法
      律關係，應償還上開借款予原告；倘本院審理結果認定兩
      造間已無消費借貸關係存在，則被告受有原告交付之上開
      金額之利益，且對原告而言並無何法律上原因，則被告亦
      對原告構成不當得利，應負償還之責。為此，原告爰依消
      費借貸及不當得利之法律關係，並依選擇合併之關係，請
      求被告給付上開積欠之款項等語。
（三）對被告抗辯所為之陳述：
    １被告丙○○雖否認其有偕被告甲○○共同向原告借款，辯
      稱就被告甲○○向原告借款之事，其先前並不知情，亦未
      開立支票交予原告云云，原告否認之，蓋被告丙○○簽發
      支票之張數高達45張，且開立的時間為95年至96年間，長
      達2年之久，並為被告丙○○銀行帳戶之支票，足證被告
      丙○○確實知情。且倘上開45張被告丙○○為發票人之支
      票，係遭被告甲○○偽造被告丙○○之名義所簽發，則被
      告丙○○於知悉該情後，為何沒有對被告甲○○提告，反
      而幫其協助解決積欠原告之借款債務，亦與常情有違。是
      本件確係被告2人共同向原告借款，被告上開辯稱，難謂
      可採。
    ２被告雖又辯稱：兩造就被告甲○○積欠原告之借款債務，
      於95年12月初會算時，雙方同意以610萬元解決，會算當
      天，原告就其當時持有之被告甲○○先前為借款所交付予
      原告之包括丙○○為發票人之面額合計9,582,000元之支
      票45張及高國泉為發票人暨邱如韻交付之合計面額為6,47
      3,748元之支票，原告僅先交還面額合計8,022,000元之被
      告丙○○為發票人之支票共39張予被告，並由被告甲○○
      另簽發被告丙○○為發票名義人、面額800萬元支票1紙予
      原告收執以為擔保，翌日於被告甲○○交付面額合計610
      萬元之支票共13張予原告時，原告始將先前被告甲○○借
      款時交付之其餘大部分之支票及前1天收受之被告丙○○
      為發票人、面額800萬元之支票，一併交還予被告甲○○
      ，原告並留下95年12月及96年1至3月份中之部分客票面額
      合計20至30萬元予以提示，至此原告與被告甲○○間之全
      部借款債權債務，被告甲○○已全部清償完畢云云，原告
      予以否認。蓋因兩造會算借款債務之時間為95年11月下旬
      ，非如被告所稱之同年12月初，且就會算所得被告2人尚
      積欠原告之金額16,155,748元（即原證一所示之會算金額
      ），原告並未同意被告用610萬元解決，且被告於當日會
      算時，即將面額合計16,155,748元之全部支票取回，被告
      2人當時並同意而由被告甲○○開立丙○○為發票人、面
      額800萬元之支票1紙交予原告，故原證一會算表上記載「
      暫收支票捌佰萬元，丙○○」，再者，上開欠款業已高達
      1,600多萬元，且係借款而非賭債，衡情原告不可能同意
      被告僅以610萬元，即類似3分之1之金額予以和解、解決
      該筆債務之理，是被告此部分之辯解，既屬變態事實，即
      應由被告舉證證明，否則被告所辯即難以採認。
    ３被告另辯稱就被告甲○○所持之訴外人張耀宗客票向原告
      所為之310萬元之借款，原告與被告甲○○於95年9月間協
      議時，雙方同意由被告甲○○支付80萬元予原告，解決該
      部分之債務云云，原告否認之，蓋被告甲○○持訴外人張
      耀宗之18張客票向原告所為之借款債務為310萬元，扣除
      被告甲○○匯款之80萬元，尚欠230萬元，故原告於交付
      該等支票予被告甲○○時，要求被告甲○○在影印之支票
      背面簽名，表示被告2人仍應負責未還之上開230萬元債務
      及證明甲○○取回該18張支票正本，而被告甲○○果依原
      告之要求在支票影本背面簽名。倘兩造同意用80萬元解決
      ，為何原告仍要求被告甲○○在支票影本背面簽名？是被
      告上開辯稱，難謂可採。再由18張支票影本3大張中第2張
      上其中票號RC0000000之支票正面載有86.5減80欠6.5字樣
      ，86.5就是劃×部分支票的總額減掉被告匯還的80萬，被
      告還欠劃×部分支票6.5萬元及未劃×部分之支票總額，
      據此益證原告乙○○不可能同意以80萬元及610萬元與310
      萬元及16,055,748元予以相抵，用以解決本件金錢借貸。
      且被告此部分之辯解，係屬變態事實，倘被告無法舉證證
      明，即應作不利於被告之認定。
    ４被告雖又辯稱：就被告甲○○先前持訴外人高國泉為發票
      人之如原證九所示之8張支票，向原告所為之借貸，其借
      款債務業已包括在95年12月初會算之95年12月、96年1月
      至3月份之客票借款債務6,473,748元之範圍內，且原告亦
      於該次協調時一併將訴外人高國泉簽發之該8張支票交還
      予被告甲○○等語，原告否認之，蓋兩造係於95年11月間
      結算上開借款債務，而如原證九所示之訴外人高國泉為發
      票人之8張支票，原告於當時業已將之送往銀行代收，故
      結算當時，該8張支票並不在原告手上，則該8張支票所示
      之借款債務，自不可能係在雙方於95年11月下旬會算之債
      務範圍內，且經核對原證五第5頁之原告在95年11月間兩
      造會算債務時，原告所填寫之95年12月到期之支票債務之
      內容，並無包括上開8張支票之情，亦可證明。是被告上
      開所辯云云，核與事實不符而不可採。
    ５被告雖另辯稱兩造係於95年12月初會算，而原告就原證五
      第1頁之95年12月支票明細之項次19與原證八第1頁統計表
      之項次5之支票借款，乃係重複計算，且原證五及原證八
      之明細表乃原告事後臨訟製作云云，惟查，原告否認原證
      五第1頁之95年12月支票明細之項次19與原證八第1頁統計
      表之項次5之支票借款係重複計算，蓋因該2張支票之面額
      雖相同，但發票日並不相同，且原證五第1、2頁之明細為
      原告將其手寫的部分整理成表格，此部分金額與原證一之
      會算單金額，除95年12月之客票金額少算10萬元外，均與
      原證一之會算單金額相符，是被告爭執且表示原告所整理
      細項之部分金額係屬誤算，且質疑係原告事後臨訟編造云
      云，顯不可採。
（四）為此聲明：
    １被告應共同給付原告13,860,748元，及自起訴狀繕本送達
      之翌日起，算至清償日止，按年息百分之5計算之利息。
    ２訴訟費用由被告負擔。
    ３原告願供擔保，請准宣告假執行。
二、被告則以：
（一）被告甲○○於93年間起，陸續持其友人高麗瓊所交付其夫
      婿張耀宗為發票人之新竹市第三信用合作社中正分社之支
      票向原告借款，迨至95年8月下旬後，訴外人張耀宗之支
      票陸續退票，原告為免受損擴大，乃要求被告甲○○出面
      解決，雙方即於95年9月中旬洽商，原告同意其持有訴外
      人張耀宗為發票人之18張（含未到期）、面額共310萬元
      之支票借款債務，由被告甲○○給付其80萬元予以全部解
      決（即其餘債務之金額放棄請求），雙方達成此合意後，
      原告即將訴外人張耀宗為發票人之18張支票交付給被告甲
      ○○，被告甲○○亦於95年9月18日匯款80萬元至原告之
      銀行帳戶內，以結清、解決上開部分之債務。至原告主張
      被告甲○○於原證七第3、4、5頁之支票影本背面簽名，
      係為表示被告2人同意繼續負責清償剩餘之230萬元債務等
      語，被告否認之，蓋被告甲○○之簽名，僅係為表明收回
      上開18張支票正本，而非願再清償剩餘之債務；且原告若
      非同意以80萬元解決上開310萬元之債務，則原告應會就
      尚未還清之餘款230萬元要求被告甲○○另立本（支）票
      或借據以示尚欠之款項，故就訴外人張耀宗310萬元票款
      之借款部分，兩造業已同意以80萬元解決，且被告甲○○
      業已清償完畢。
（二）又被告甲○○於91年11月起，陸續持發票人為被告丙○○
      之支票45張、訴外人高麗瓊交付其胞弟高國泉之支票及被
      告甲○○胞妹邱如韻交付之10多張客票向原告借貸，因訴
      外人高國泉簽發之支票於95年11月30日起退票，原告乃於
      95年12月初要求被告甲○○會同其夫婿即被告丙○○出面
      協商解決；且因被告丙○○為發票人之支票均未經原告提
      示，被告丙○○係於此時，始知悉被告甲○○未經其同意
      ，擅自開立其為發票人之上述45張支票，並持向原告借款
      之事，被告丙○○為顧及商業上來往之信譽，乃出面並由
      被告甲○○約原告於95年12月初前往被告經營之增豐建材
      行倉庫（位於新竹縣竹北市○○○街275號）洽商解決。
      又原告於協商時提出空白紙張，要求被告甲○○依其口述
      ，記載「12月3,238,748、1月1,996,000、2月622,000、3
      月617,000，合計6,473,748＋9,582,000＝16,055,748」
      ，即被告甲○○積欠原告之總金額；其中95年12月至96年
      3月之金額計6,473,748元，係原告持有被告甲○○交付客
      票之總金額（包括訴外人高國泉、邱如韻交與被告甲○○
      向原告借貸之支票遭退或未到期客票在內）；9,582,000
      元係被告甲○○簽發被告丙○○為發票人之支票，而持向
      原告借貸之金額，合計此部分被告甲○○向原告借貸之金
      額為16,055,748元，此有被證三之會算單可參。另兩造於
      會算當日，原告同意被告以610萬元解決此部分全部之債
      務，並約定被告應於翌日清償該610萬元，雙方達成此部
      分合意後，原告並於會算當天，先行交還發票人為被告丙
      ○○、面額總計8,022,000元之39張支票予被告甲○○，
      並由被告甲○○在被證三之會算單上面，約略記載為「8,
      027,873」之數字，並當場簽發被告丙○○為發票人、面
      額800萬元之支票一紙交予原告收執以為擔保，而被告丙
      ○○則在上開「8,027,873」之左面記載「暫收支票」及
      其下面記載「捌佰萬丙○○」，此均有被證三之記載內容
      可參，雙方並約定待被告於翌日清償原告該610萬元後，
      原告始將其持有之全部到期遭退或未到期之客票及被告丙
      ○○之剩餘支票與上開擔保之800萬元支票交還被告；嗣
      被告即於翌日依約交付原告面額共計610萬元之支票13張
      ，即包括發票人為陳彩明簽發之臺灣中小企業銀行帳號
      760-1、票號A00000000、票期95年12月18日、面額250萬
      元之支票一紙及由被告甲○○簽發被告丙○○為發票人之
      12張、每張面額均為30萬元、共360萬元之支票12張，原
      告並將剩餘支票（含客票）及上開擔保之800萬元支票交
      還予被告，惟因被告甲○○前所交付予原告、用以借款之
      用之95年12月及96年1月至3月份之客票中約有2、30萬元
      ，因無退票之記錄，原告即留下提示，且被告甲○○所交
      付予原告之上開13張支票，亦均已兌現。準此，就上開被
      告甲○○持支票向原告之借款債務16,055,748元，至此被
      告業已對原告結清、處理完畢。
（三）雖原告否認就上開被告甲○○對其所負之16,055,748元之
      借款債務，其有同意以610萬元解決，惟查，倘兩造間無
      上開約定，則衡情原告應會就被告所清償之610萬元以外
      之金額，要求被告另行簽立欠款憑證予其持有，或扣留部
      分支票，以證明債務未結清，始符常理。故原告實應就其
      不同意上開和解金額負舉證責任。準此而言，因被告甲○
      ○對原告原先所欠之借款債務已全部清償完畢，原告並將
      其原先持有之被告甲○○因借款所交付之支（客）票全部
      交還予被告甲○○，則原告與被告甲○○之債權債務既已
      結算清償完畢，原告再以原證一之該會算單為據，請求被
      告清償借款云云，自無理由，要無可採。
（四）又原告所提出之原證一會算表之下方高國泉、高麗瓊等名
      字之記載，乃原告於兩造會算後，其嗣後在該會算單內所
      自行填載，兩造於會算時並未有此記載，且被告以訴外人
      高國泉之客票向原告之借款之金額，亦均已包含在上開被
      證三會算單之95年12月、96年1月至3月記載之金額內，原
      告雖主張以訴外人高國泉為發票人之如被證九之八張支票
      之借款債務，並未包括在上開所述兩造於95年12月初之債
      務結算之內，且陳稱：因兩造非在95年12月初結算債務，
      而係在95年11月下旬時結算，而就上開八紙支票，原告係
      在95年12月初始自銀行取回，自不可能在95年11下旬會算
      時一併結算在內，且該八張支票，原告係在兩造結算之後
      ，始於95年12月8日另行交還予被告丙○○云云，惟查，
      兩造係在95年12月初始結算債務，非如原告所稱之95年11
      月下旬，且原告係在兩造結算債務之次日，即將包括上開
      八張支票等多張支票交還予被告甲○○，非如原告所稱係
      在結算債務之後，隔了一些時日，始另行獨立返還該八張
      支票予被告甲○○。則衡情，倘原告未於債務協商時，一
      併將上開所述之訴外人高國泉為發票人之八張支票納入協
      商，則原告為何將先前已存入銀行之該八張支票取出，並
      一併交還予被告，且未就該部分支票借款債務之未清償，
      在會算單內作任何之註記，或要求被告另行出具積欠債務
      之債權憑證予原告？是原告此部分之主張，實無足採。
（五）原告雖又主張：被告就被證三會算單內所示積欠原告之債
      務金額，高達1,600多萬元以上，且就以張耀宗為發票人
      之18張支票之借款數額合計高達310萬元，原告自不可能
      同意各以610萬元、80萬元之相差極大之金額達成和解等
      語，然查，因原告就被告甲○○自91年間持支票向其借款
      以來，迄95年間為止，其已自被告甲○○處賺取借款利息
      約在1、2千萬元，獲利已甚多，且社會上常有用債權額之
      2、3成解決債務之情事存在，故原告之前開主張，並無理
      由。雖原告另主張就被證三會算單上所載95年12月份支票
      借款之債務金額少算10萬元，應為3,338,748元云云，並
      舉原證五第1頁之取回客票明細表中記載95年12月之客票
      金額3,338,748元為證，且另以原證八第1頁之取回客票統
      計表之內容，以及原證五第5頁資料內記載之95年12月份
      到期支票之借款金額，並未包括前述之高國泉為發票人之
      8 張支票之借款金額之記載內容，而主張該8張支票之借
      款債務，未包括在被證三會算單之債務會算內乙節。惟查
      ，上開原證五內除了被證三以外之資料，以及原證八第1
      頁之取回客票統計表資料，乃均係原告於95年12月初兩造
      會算債務之後，事後所自行製作，既未經被告之確認，其
      內容之真實性已有疑義。且原證五第1頁之取回客票明細
      表內所載之借款金額，已與95年12月初兩造會算時口敘而
      記載之3,238,748元之數額不符，而上開原證五內所示之
      95 年12月份支票明細表之發票日均記載95年12月31日、
      96年1月份支票明細之發票日均為96年1月31日、96年2月
      份支票明細之發票日均為96年2月28日、96年3月份支票明
      細表內所載之發票日均為96年3月31日，顯與實情完全不
      符，原告應證明上開支票之發票日究係何時，況原證五第
      5頁之書寫記錄中，其中12月客票金額亦記載3,238,748元
      ，業已與原證物五第1頁之明細記載3,338,748元不符，是
      原告主張被證三會算單內所載之95年12月份客票之借款債
      務少算十萬元，應為3,338,748元云云，並不可採；又因
      原證五第1頁之95年12月份取回客票之明細表中「項次19
      之185,000元」之支票金額，亦與原證物八第1頁之取回訴
      外人高國泉之客票統計表之項次5之支票金額相符，可見
      原告顯係重複計算，再者，原告於兩造會算後，在原證一
      之會算單下面擅自記載高國泉150.5萬元，亦與原證八第
      1頁記載之金額1,783,722元不符。是依上所述，可見原證
      五除了如被證三以外之資料，及原證八第1頁之取回客票
      統計表之資料，乃均係原告事後臨訟製作，且其內容與事
      實不符，顯不足作為有利於原告主張之證據。
（六）綜上，被告既已分別以610萬元及80萬元，與原告就上述
      計16,055,748元、310萬元之支票借款債務達成和解，且
      原告所稱被告甲○○以原證九之發票人為高國泉之八張支
      票向原告之借款債務，亦已包括在上開所述之16,055,748
      元之債務之會算範圍內，而被告亦已依上開和解之內容，
      清償原告上開610萬元、80萬元完畢，並因此取回先前因
      被告甲○○向原告借款而交付予原告之支票即借款憑證。
      從而，原告事後再主張依消費借貸或不當得利之法律關係
      而為本件之請求，顯無理由，應予駁回。
（七）並聲明：原告之訴駁回；訴訟費用由原告負擔；如受不利
      之判決，願供擔保，請准宣告免為假執行。
三、兩造不爭執事項：
（一）被告甲○○自91年間起，陸續持發票人為其夫即被告丙○
      ○之支票，及發票人為訴外人張耀宗、高國泉等人之客票
      ，向原告借款。其中發票人為訴外人張耀宗之支票18張面
      額共計310萬元；發票人為被告丙○○之支票45張面額共
      計9,582,000元，有支票影本45張及其明細表在卷可憑（
      見本院卷第29-35之1頁、157頁），而發票人為訴外人高
      國泉或他人之支票，票款金額依會算單之記載則為6,473,
      748元（3,238,748＋1,996,000＋622,000＋617,000），
      有兩造提出之會算單可憑（原證一、被證三，見本院卷第
      7、36頁），上開金額共計19,155,748元，為兩造於95年
      11月底或12月初會算前，被告向原告借貸款項總金額。
（二）原告與被告甲○○於98年9月間，就發票人為訴外人張耀
      宗之18張支票進行第一次會算，會算結果支票金額共計31
      0萬元，被告甲○○已於同月18日還款80萬元予原告，有
      原告提出之代收票據記錄表可稽（原證七，見本院卷第66
      頁），原告於被告甲○○償還80萬元前，影印該18張支票
      （將6張支票影印成1張共3大張，即原證七、見本院卷第
      67-69頁），由被告甲○○在3大張支票影本的背面簽名後
      ，交還發票人為訴外人張耀宗之18張支票原本予被告甲○
      ○，僅留存上開3大張支票影本。
（三）兩造就會算單所載16,055,748元借款債務（9,582,000＋6
      ,473,748），於95年11月底或12月初進行第二次會算，被
      告甲○○於會算翌日交付發票人為陳彩明之台灣中小企業
      銀行帳號760-1、票號A00000000、票期95年12月18日、面
      額250萬元之支票1紙，及被告丙○○簽發、每張面額均為
      30萬元、共計360萬元之支票12張予原告，有被告提出之
      支票存根可參（見本院卷第98-99頁），上開支票共計610
      萬元均已提示兌現。
（四）原告將原證九所示發票人為訴外人高國泉之8張支票，金
      額共計1,505,000元，於95年12月5日、95年12月7日自銀
      行處抽回未予提示，有原告提出之委託代收票據撤回（延
      期提示）申請書可憑（見本院卷第146-150頁）。
（五）兩造於95年11月底或12月初第二次會算時記載會算單（即
      原證一，見本院卷第7頁），其中原證一的左側記載1,996
      ,000元之數字係原告當場所寫，另中間記載總金額3,238
      ,748、1,996,000、622,000、317,000；合計0000000＋9,
      582,000＝16,055,748元該段數字則為被告甲○○所寫，
      此外在該段數字下方的8,027,873元的數字亦係被告甲○
      ○寫的，其左側記載「暫收支票捌佰萬、丙○○」文字則
      為被告丙○○書寫，最下方「高國泉150.5萬、高麗雲000
      0000000萬」等字則是會算後，原告自行書寫，非會算
      當時所寫，分別有兩造提出之會算單影本可資比對（見本
      院卷第7、36頁）。會算當日被告甲○○開立發票人為被
      告丙○○面額800萬之支票1紙予原告，以取回發票人為被
      告丙○○金額共計約8,022,000元之借款支票，則有被告
      提出之取回之支票明細及支票影本可稽（見本院卷第100-
      113頁）。
（六）原告在原證七之3大張支票影本中，就其中第2張中5紙發
      票人為張耀宗之支票影本上畫×，晝×支票金額共計865,
      000元（20萬＋19萬＋15萬＋18萬5千＋14萬），有原告提
      出之3大張支票影本足按（原證七，見本院卷第68頁）。
四、本院之判斷：
（一）查被告甲○○自91年間起，陸續持發票人為其夫即被告丙
      ○○之支票，及發票人為訴外人張耀宗、高國泉等人之客
      票，向原告借款。被告甲○○與原告於98年9月間，就發
      票人為訴外人張耀宗之支票進行第一次會算，會算結果18
      張支票面額共計310萬元，被告甲○○已於同月18日還款
      80萬元予原告；兩造於95年11月底或12月初再度進行第二
      次會算，會算結果發票人為丙○○之45紙支票金額共計9,
      582,000元；發票人為高國泉等人之客票金額共計6,473,7
      48元，合計為16,055,748元；被告甲○○於第二次會算後
      交付發票人為陳彩明、面額250萬元之支票1紙，及發票人
      為被告丙○○、每張面額均為30萬元之支票12紙、共計36
      0萬元予原告，上開13紙支票共計610萬元均已由原告提示
      兌現。原告於95年12月5日、95年12月7日自銀行處抽回發
      票人為訴外人高國泉之8張支票交還被告，其金額共計1,5
      05,000元等情，為兩造所不爭執。惟原告主張被告會算後
      僅償還部分款項，尚欠13,860,748元未付【 (3,100,000
      －800,000)＋ (16,155,748－6,100,000)＋1,505,000＝
      13,860,748，按原告主張會算單將16,155,748誤載為16,0
      55,748】，則為被告所否認，辯以兩造間借貸關係，已於
      2次會算時，分別以80萬元及610萬元達成和解，且第二次
      會算時間係95年12月初，該次會算範圍包括原告自銀行抽
      回發票人為訴外人高國泉面額共計1,505,000元之8張支票
      ，故被告已無積欠原告任何款項等語。故本件兩造之爭點
      厥為：1.第一次會算時，就發票人為訴外人張耀宗之310
      萬元票款之借貸款項，原告與被告甲○○是否已合意以80
      萬解決？被告甲○○在3大張支票影本背面簽名之用意為
      何？2.第二次會算時，會算單上記載之16,055,748元借款
      金額，是否漏列了10萬元，而應為16,155,748元？就該部
      分的借貸款項，兩造是否合意以610萬元解決？3.第二次
      會算範圍是否包括發票人為訴外人高國泉面額共計1,505,
      000元之8張借款支票在內？被告是否尚欠原告1,505,000
      元借款未還？4.兩造第二次會算時間係於95年11月間或12
      月間？茲分述如下：
（二）第一次會算時，就發票人為訴外人張耀宗之310萬元票款
      之借貸款項，原告與被告甲○○是否已合意以80萬解決？
      被告甲○○在3大張支票影本背面簽名之用意為何？
    １查被告甲○○自91年起持發票人為訴外人張耀宗之支票向
      原告借款，惟訴外人張耀宗之支票自95年8月間起開始退
      票，原告遂於95年9月間要求被告甲○○會算訴外人張耀
      宗簽發之借款支票，會算結果原告持有發票人為訴外人張
      耀宗面額共計310萬元之18紙支票，被告甲○○就此部分
      之借款，於95年9月18日償還80萬元予原告，原告並已將
      系爭18支票原本交還予被告甲○○，此為兩造所不爭執，
      並有原告提出之18張支票影本（原告將6張支票影印成1張
      共3大張，即原證七、見本院卷第67-69頁）及代收票據記
      錄表在卷足佐（見本院卷第66頁）。
    ２原告固主張被告尚欠其230萬元（3,100,000－800,000）
      借款未還，並提出由被告甲○○在3大張支票影本背面簽
      名之原證七為憑（見本院卷第67-69頁）；惟被告甲○○
      否認尚欠款項，辯稱兩造就此部分之借款已於會算時達成
      和解，約定由其給付80萬元後，原告即免除其餘債務。經
      查，原告提出之3大張支票影本背面中間偏左處固有被告
      甲○○的簽名，惟其上並無「尚欠230萬元未還」類此之
      記載；又第2大張支票影本中雖有5紙支票畫×，其票面總
      額為865,000元（20萬＋19萬＋15萬＋18萬5千＋14萬，見
      本院卷第68頁），原告並主張其在第2大張支票影本正面
      上記載「86.5減80欠6.5」，86.5就是畫×部分支票的總
      額86.5萬減掉被告已還款的80萬，被告還欠畫×部分支票
      金額6.5萬元及其餘未畫×部分票款云云。惟查，原告訴
      訟代理人於本院自承：原證七所示支票上面有畫×記號的
      部分，是被告甲○○在匯給原告800,000元整之後，由原
      告在原證七的18張支票內其中票面額總865,000元整的這5
      張支票上面打×，主要是要證明被告甲○○已經還了
      800,000元等語（見本院卷第119頁背面），顯見第2大張
      支票影本中之5紙支票畫「×」及記載「86.5減80欠6.5」
      ，均係原告事後片面為之，非與被告甲○○會算之結果，
      自不足據為有利原告之認定。
    ３發票人為訴外人張耀宗之18紙支票，已由原告交還予被告
      甲○○，原告僅執有支票影本（見本院卷第67-69頁），
      此為原告所不爭執。苟原告未同意以80萬元解決系爭310
      萬元借款債務，其實無交還系爭18紙支票原本予被告甲○
      ○之理；又如兩造未以80萬元和解系爭310萬元借款債務
      ，原告理應會就尚未還清之230萬元餘款，要求被告甲○
      ○另立借據或提出其他支票換票以留存憑據確保債權，始
      符借款往來之常態，惟原告於被告甲○○還款80萬元即交
      還訴外人張耀宗簽發面額共計310萬元之系爭18張支票，
      足見被告辯稱被告甲○○在3大張支票影本背面簽名用意
      僅係證明已取回系爭18張支票正本，非表示其就230萬元
      餘額尚負清償之責，核屬有據。
    ４按當事人主張有利於己之事實者，就其事實有舉證之責任
      ，民事訴訟法第277條前段定有明文。所謂舉證係指就爭
      訟事實提出足供法院對其所主張者為有利認定之證據而言
      ，若所舉證據，不能對其爭訟事實為相當之證明，自無從
      認定其主張為真正。又主張法律關係存在之當事人，就該
      法律關係發生所須具備之特別要件，應負舉證之責任，原
      告就其主張之事實，不舉證證明者，被告無須就其抗辯之
      事實，負舉證之責任，此為舉證分擔之原則。查本件原告
      並未執有任何債權憑證原本，且對其主張：兩造間並未成
      立和解，即被告積欠之其餘債務並未因原告受領前述80萬
      元而生免除或拋棄之效果等利己事實，既未能舉證以實其
      說，則揆諸前述說明，其此部分主張自不足採；反之，被
      告抗辯原告交還系爭18張支票原本之用意即在於就兩造間
      債權債務關係為實體上之讓步或約定等情，既符常情，所
      辯即屬可信。
（三）第二次會算時，會算單上記載之16,055,748元借款金額，
      是否漏列了10萬元，而應為16,155,748元？就該部分的借
      貸款項，兩造是否合意以610萬元解決？
    １會算單上記載之16,055,748元借款金額，是否漏列了10萬
      元，而應為16,155,748元？
      (1)原告固提出95年12月取回交付客票明細表（原證五，見
        本院卷第49頁），主張兩造於第二次會算時，在會算單
        上將95年12月到期之客票票款「3,338,748」元誤載為
        「3,238,748」元，少算10萬元，致會算總金額「16,15
        5,748」元誤載為「16,055,748」元；惟此為被告所否
        認，辯稱原證五之取回交付客票明細表係原告於會算後
        自行製作，未經被告確認，況其所載金額與兩造會算時
        ，原告口述被告記載之3,238,748數額不符，原告主張
        會算單誤載並不足採。
      (2)按和解之本質，究為創設，抑為認定，應依和解契約之
        內容定之。當事人以他種之法律關係或以單純無因性之
        債務約束等，替代原有之法律關係時，屬於創設；否則
        ，以原來而明確之法律關係為基礎而成立和解時，則屬
        認定。本件甲乙兩造就10萬元借款成立和解，同意由甲
        償還7萬元，其餘部分拋棄，係以原來明確之法律關係
        為基礎而成立之和解，應認僅有認定之效力。乙固非不
        得依原來消費借貸之法律關係訴請甲為給付，但法院不
        得為與和解結果相反之認定（最高法院77年度第19次民
        事庭會議決議（一）參照）。查本件兩造第二次會算之
        欠款總額既為16,055,748元故，故除得依法撤銷和解約
        定外，原告即應受會算結果之拘束，不得主張會算結果
        與實際借款金額不符。
      (3)況查，原告提出金額共計3,338,748元之95年12月取回
        交付客票明細表係其事後自行繕打製作，為原告是認屬
        實，系爭明細表既非兩造會算資料，且經被告否認其真
        實性，原告復未能提出各該客票正本或影本以供核對佐
        證其說，已難認會算金額16,055,748元有所訛誤。
    ２第二次會算之借貸款項，兩造是否合意以610萬元解決？
      (1)查被告甲○○自91年起持發票人為被告丙○○、訴外人
        高國泉等人之支票向原告借款，惟訴外人高國泉之支票
        自95年11月間起開始退票，原告遂要求被告進行第二次
        會算，會算結果原告持有發票人為被告丙○○之支票共
        計45紙，金額共計9,582,000元，原告持有發票人為訴
        外人高國泉等人之客票，95年12月、96年1月、2月、3
        月到期者，金額則分別為3,238,748元、1,996,000元、
        622,000元、617,000元，共計6,473,748元，被告甲○
        ○就此部分之借款，前已交付陳彩明簽發面額250萬元
        之支票1紙，及被告丙○○簽發每張面額均為30萬元共
        計360萬元之支票12張予原告，該13張支票共計610萬元
        已由原告提示兌現。原告並已將發票人為被告丙○○、
        高國泉等人之借款支票均交還予被告收執，此為兩造所
        不爭執。
      (2)原告主張此部分被告尚欠其10,055,748元（16,155,748
        －6,100,000）借款未還，惟為被告所否認，辯稱兩造
        已以610萬元達成和解，約定由其給付610萬元後，原告
        即免除其餘被告所負債務。經查，原告固主張上開欠款
        業已高達1,600多萬元，且係借款而非賭債，衡情原告
        不可能同意被告僅以610萬元，即類似3分之1之金額予
        以和解、解決該筆債務。惟查，發票人為被告丙○○、
        高國泉等人金額共計16,055,748之支票原本均交還被告
        ，此為兩造所不爭執。苟原告未同意以610萬元解決系
        爭16,055,748元借款債務，其實無交還全部支票原本予
        被告之理；又如兩造未以610萬元和解系爭16,055,748
        元借款債務，原告理應會就尚未還清之10,055,748元餘
        款，要求被告另立借據或提出其他支票換票以留存憑據
        確保債權，惟原告未能提出任何債權憑證原本為據，空
        言主張自乏依據。
      (3)且按和解，係指當事人約定，互相讓步，以終止爭執或
        防止爭執發生之契約。是和解有使當事人所拋棄之權利
        消滅及使當事人取得和解契約所訂明權利之效力，民法
        第736、737條分別定有明文。當事人間讓步之金額全由
        兩造自行協商，本無多寡之限制，亦無標準可供衡量。
        原告固主張其不可能就總債權16,155,748元僅以610萬
        元達成和解云云，然因和解之目的乃在解決紛爭，個人
        基於某種因素之考量而大幅讓步，本非不可能之事，何
        況原告與被告甲○○往來已有4年多，其情誼自較毫無
        關係之債權債務人為深，原告考量發動訴訟及執行程序
        後，其程序進行冗長，債權何時始能受償以及受償金額
        究為若干云云，實屬未知之數，是兩造如於考量前揭因
        素、甚至前已收取利息等其他原因後成立系爭和解，俾
        令雙方權利義務關係早日確定，即非難以相信，原告徒
        以還款金額成數過低，據為兩造未達成和解之依據，尚
        非足採。
      (4)本件原告並未執有任何債權憑證原本，且對其主張：兩
        造間並未成立和解，即被告積欠之其餘債務並未因原告
        受領前述610萬元而生免除或拋棄之效果等利己事實，
        既未能舉證以實其說，則揆諸前述說明，難認已盡舉證
        責任，其主張自不足採。
（四）第二次會算範圍是否包括發票人為訴外人高國泉面額共計
      1,505,000元之8張借款支票在內？被告是否尚欠原告1,50
      5,000元借款未還？
    １原告主張第二次會算不包括發票人為訴外人高國泉面額共
      計1,505,000元之8張借款支票在內（原證九，見本院卷第
      145-150頁），無非係以其95年12月5日、7日始抽回系爭8
      張支票，有委託代收票據繳回延期提示申請書可憑（見本
      院卷第146-150頁），兩造自不可能於95年11月下旬會算
      時將之計入；惟此為被告所否認，辯以：第二次會算時間
      係95年12月初，蓋訴外人高國泉之支票係自95年11月31日
      開始退票，被告應原告之要求而於95年12月間進行第二次
      會算，該次會算已將訴外人高國泉簽發之系爭8張支票計
      入16,155,748元之欠款中，系爭借款債務復已以610萬元
      和解，被告已未積欠原告任何款項等語置辯。
    ２查原告已將訴外人高國泉簽發面額共計1,505,000元之8張
      支票原本交還被告收執，此經原告是認屬實，承上析述，
      原告就此部分之借款債權，既未持有任何債權憑證原本，
      其主張對原告存有1,505,000元借款債權，顯已無據。又
      原告雖主張兩造第二次會算時間係95年11月下旬，彼時其
      尚未自銀行抽回訴外人高國泉簽發之系爭8張支票，惟原
      告主張之會算時間既為被告否認，原告就此自應舉證以佐
      其說，惟原告未能提出任何事證加以證明，其上開主張自
      非可採。參以兩造第二次會算範圍係自95年12月至96年3
      月間到期之支票，發票人除被告丙○○外，尚包括發票人
      為訴外人高國泉及他人之客票，此為兩造所不爭執，並有
      會算單可參（原證一、被證三，見本院卷第7、36頁），
      而原告主張訴外人高國泉簽發面額共計1,505,000元之8張
      支票發票日則為95年11月30日至95年12月間，有原告提出
      代收票據退回通知單可按（見本院卷第146-150頁），核
      屬上開會算範圍，兩造自無不予以會算之理，故被告辯稱
      系爭8張支票已在第二次會算範圍內，尚非無據。又原告
      起訴時原係主張被告除二次會算後部分清償之餘款外，尚
      欠訴外人高國泉簽發面額共計1,783,722元之14張支票金
      額（原證八，見本院卷第70頁），其中原證八編號9-14張
      支票嗣經原告清查後發現確已在第二次會算範圍內，由此
      足證原告於第二次會算後片面製作之支票統計表（原證八
      、原證九，見本院卷第70、145頁），難期正確無誤，均
      不足為憑。
    ３末查，原告於本院陳述：其與被告甲○○往來期間有換過
      票，換票方式有時候是退票才來換，有時是還沒有退就叫
      我不要提示，她會先把票拿回去，過幾天就會補票或現金
      給我，我並不會作紀錄，因為被告甲○○她都很快就把錢
      或票給我等語在卷（見本院99年7月13日言詞辯論筆錄）
      。而原告主張其於95年12月8日即將訴外人高國泉簽發面
      額共計1,505,000元之8張支票交還被告，惟其竟未依兩造
      先前之換票模式，於被告甲○○取回支票後數日內要求被
      告等還款或換票，竟遲至1年2個月以後，即97年2月20日
      、97年3月26日始寄發存證信函要求被告還款（原證十、
      原證三，見本院卷第186-187、9頁），且於3年後之98年
      12月23日始具狀提起本件訴訟，顯悖情理，由此益證被告
      抗辯兩造借貸關係已於二次會算後打折結清，訴外人高國
      泉簽發面額共計1,505,000元之8張支票亦在第二次會算範
      圍內，被告並未積欠原告1,505,000元，且已無積欠原告
      任何款項等語，堪信屬實。
（五）兩造第二次會算時間係於95年11月間或12月間？
      原告無法舉證證明第二次會算時間係95年11月下旬已如前
      述，縱退步言之，兩造第二次會算時間確係95年11月下旬
      ，且原告係95年12月5日、7日始抽回訴外人高國泉簽發面
      額共計1,505,000元之8張支票，惟此亦不足以證明系爭8
      紙支票不在兩造第二次會算範圍內，故此爭點並不影響本
      院上開認定，茲不贅述。
（六）綜上所述，本件被告抗辯兩造於95年9月及12月上旬已成
      立和解，且原告並已收受80萬及610萬元之還款，並將被
      告持交之借款支票全部交還被告，更應允不對被告積欠之
      其餘債務再為主張，故原告就系爭其餘債權已不得再為請
      求等語，自屬可信。原告主張：被告尚未給付之13,860,
      748元之債務仍然存在，本諸消費借貸或不當得利之法律
      關係，請求被告給付13,860,748元，及自起訴狀繕本送達
      翌日起，算至清償日止，按年息百分之5計算之利息，為
      無理由，應予駁回。又原告之訴既經駁回，其假執行之聲
      請亦失所附麗，應併予駁回。
五、本件事證已臻明確，兩造其餘攻擊、防禦方法及未經援用之
    證據，經本院審酌後認對判決結果不生影響，爰不一一論列
    。
六、據上論結，原告之訴為無理由，依民事訴訟法第78條判決如
    主文。
中    華    民    國    99    年    7    月    30    日
                  民事第一庭  法  官
以上正本，係照原本作成。
如對本判決上訴，須於判決送達後20日內向本院提出上訴狀。
如委任律師提起上訴者，應一併繳納上訴審裁判費。
                              書記官  周育瑜
中    華    民    國    99    年    7    月    30    日

司法院資訊處製作；財團法人民間司法改革基金會備份。
